【裁判字號】    99,交聲,466
【裁判日期】    990126
【裁判案由】    聲明異議
【裁判全文】
臺灣臺中地方法院交通事件裁定         99年度交聲字第465號
原處分機關  交通部公路總局臺中區監理所
異  議  人
即受處分人  甲○○Varel.
上列受處分人因違反道路交通管理處罰條例案件，對於交通部公
路總局臺中區監理所於民國99年1月8日所為之處分（中監違字第
裁60-1AE732877、60-HD0000000號裁決書）聲明異議，本院裁定
如下：
    主  文
原處分均撤銷。
    理  由
一、原處分機關交通部公路總局臺中區監理所係以：
    異議人即受處分人甲○○（下稱受處分人）所有2H-6877號
    自小客車先後於民國（下同）97年12月14日14時10分許，在
    臺中縣沙鹿鎮○○路302號（往港區方向）處，因「限速60
    公里、經測速時速85公里、超速25公里。20以上未滿40（經
    雷達、雷射測速儀器採證）」違規，經臺中縣警察局交通警
    察隊依違反道路交通管理處罰條例第40條第1項逕行舉發；
    於98年3月6日10時24分許，在臺北市○○○路處，因「在道
    路收費停車處所停車經催繳不依規定繳費」違規，經臺北市
    政府交通局依違反道路交通管理處罰條例第56條第2項逕行
    舉發。受處分人未於期限內到案，本所遂於99年1月8日分別
    以中監違字第裁60-HD0000000、60-1AE732877號裁決書裁處
    罰鍰新臺幣2400元整並依第63條記違規點數1點；罰鍰300元
    整，逾期依裁決書處罰主文裁處等語。
二、本件受處分人聲明異議意旨略以：伊未居住於車籍地，違規
    單確實未收到，希望能繳納第一階段罰鍰等語。
三、按處理違反道路交通管理事件，有關文書送達之程序，依行
    政程序法之規定，違反道路交通管理事件統一裁罰基準及處
    理細則第5條定有明文。次按對於當事人之送達，有應為送
    達處所不明者，而無人為公示送達之申請者，行政機關為避
    免行政程序遲延，認為有必要時，得依職權命為公示送達。
    公示送達自前條公告之日起，其刊登政府公報或新聞紙者，
    自最後刊登之日起，經20日發生效力，行政程序法第78條第
    1項第1款、第2項及第81條前段亦分別定有明文。
四、經查：
（一）本件受處分人所有車牌號碼2H-6877號自用小客車，其車
      籍資料記載該車出廠年月為西元2000年（即民國89年）4
      月，車主地址欄登記為「臺中市○○區○○路三段181號
      」，核與受處分人居留期限至99年7月31日居留證上所載
      之居留地址相同，有車號查詢汽車車籍及受處分人中華民
      國居留證影本各1紙在卷可稽。而前開車輛於97年12月14
      日14時10分及98年3月6日10時24分之違規行為，均係逕行
      舉發案件，而以汽車所有人為處分對象，經舉發機關先後
      於97年12月23日及98年5月6日掣發舉發違反道路交通管理
      事件通知單，以車籍地址（同居留地址）「臺中市○○區
      ○○路三段181號」辦理郵務送達，先後於98年2月17日因
      「遷移不明」、於98年間之不詳日期因「查無此人」遭退
      回，合於公示送達要件，臺中縣警察局於98年3月20日、
      臺北市政府交通局於98年8月18日分別公告為公示送達，
      有臺北市政府交通局98年8月18日北市交停字第098397920
      00號公告暨臺北市政府交通局公示舉發違反道路交通管理
      事件通知單（通知聯）送達名冊、臺中縣警察局98年3月2
      0日中縣警交字第0980004562-1號公告暨違反道路交通管
      理事件應受送達人清冊等影本在卷可稽，而各該公示送達
      依前開說明，應自公告之日起經20日即先後於98年4月9日
      、98年9月7日發生法律上送達之效力。按交通違規件數繁
      多，送達不論係親自收受或寄存送達、甚或公示送達，如
      屬有效之送達，則受處分人之權益包括陳述意見之機會，
      業已受到保障，至於受處分人事實上是否知悉該公告或通
      知內容，則應由受處分人自行負責，要難令舉發機關負擔
      親告之通知義務，否則寄存或公示送達之法定送達方式，
      即形同具文，是以本件各舉發通知單業已生合法送達之效
      力。且按「違反本條例之行為，自行為成立之日起；行為
      有連續或繼續之狀態者，自行為終了之日起，逾3個月不
      得舉發。」道路交通管理處罰條例第90條定有明文。按此
      法條規定之立法目的，除在於保障人民權益，避免法律關
      係遲不確定致生法秩序不安定外，同時亦在於防止舉發單
      位執行上之怠隋，是該條項所指「逾3個月不得舉發」之
      規定，係為促使各處罰機關儘速處理，以免造成案件久懸
      不決，而無法達成交通管理之目的，與送達程序是否完成
      係屬二事，固難一概而論。而上開條文係規定「逾3個月
      不得舉發」，並非規定「應於3個月完成舉發」，自無以
      「自行為成立日起至『收到』舉發通知單止」解釋之理。
      況舉發行為性質上為行政機關裁罰權之行使，舉發通知單
      即屬書面作成之行政處分，而行政處分之作成（成立）與
      生效之概念並不相同，在具備成立要件之後，其本身雖能
      有效成立，惟尚須具備生效要件，始能對外發生效力，而
      「送達」之要件，衡以最高行政法院68年度判字第838號
      裁判意旨所指「對於公法上有特定相對人之意思表示或意
      思通知，除法律有特別規定者外，在非對話為之者，應以
      達到相對人時生效，所謂達到，乃在使相對人居於可得瞭
      解之狀態為已足，此在法理上應為當然之解釋」等語，應
      係舉發行為之生效要件之一，衡諸法理，自不影響舉發行
      為已然成立之事實。換言之，舉發機關於發現交通違規事
      實後，填製舉發違反道路交通管理事件通知單，除當場舉
      發之案件已當場通知受處分人外，逕行舉發部分，一經舉
      發機關將舉發通知單投郵即已完成舉發，不因舉發通知單
      是否合法送達予受處分人而受影響。是道路交通管理處罰
      條例第90條第1項所指「逾3個月不得舉發」之規定，係對
      於舉發行為之成立要件所設之限制，至於送達是否合法之
      判斷，因屬舉發行為生效要件之一，非在該條之限制內，
      是本件亦已於法定期間內完成舉發。
（二）然按本條例所定罰鍰之處罰，行為人接獲違反道路交通管
      理事件通知單後，於15日內得不經裁決，逕依第92條第3
      項之罰鍰基準規定，向指定之處所繳納結案；不符舉發事
      實者，應於15日內，向處罰機關陳述意見，其不依通知所
      定期限前往指定處所聽候裁決，且未依規定期限繳納罰鍰
      結案或向處罰機關陳述意見者，處罰機關得逕行裁決之，
      道路交通管理處罰條例第9條第1項定有明文。又填製通知
      單，應就其違反行為簡要明確記載於違規事實欄內，並記
      明其違反條款及應到案處所；違反本條例行為之處罰，處
      罰機關於裁決前，應給予違規行為人陳述之機會；違反道
      路交通管理事件，行為人認為舉發之事實與違規情形相符
      者，得於接獲通知單後，親自或委託他人持該通知單，不
      經裁決向指定之處所，逕依裁罰基準執行並繳納罰鍰結案
      ，違反道路交通管理事件統一裁罰基準及處理細則第13條
      第1項、第40條前段、第48條第1項分別定有明文。亦即違
      規行為人對於警員舉發之違規事實不爭執者，得持舉發通
      知單於15日內依最低額度繳納罰鍰結案，處罰機關受理移
      送舉發交通違規事件後，如認警員填記內容不符規定或適
      用法條有誤，則應洽請原移送機關更正後重新送達，並就
      更正後違規事實給予行為人陳述意見機會，行為人未於期
      限內依更正後舉發通知單繳納最低罰鍰金額結案，處罰機
      關始得逕行裁決。查臺中縣警察局及臺北市政府交通局所
      製開之舉發違反道路交通管理事件通知單記載應到案日期
      為分別98年1月22日及98年6月4日前，然卻係於應到案期
      日後之98年4月9日及98年9月7日始生法律上送達效力，業
      如前述，從而各舉發通知單公示送達生效日期均已逾舉發
      單上所載應到案日期，受處分人顯然無從依道路交通管理
      處罰條例第9條第1項之規定，享有自行到案接受裁決或按
      期限繳納較低罰鍰之利益，已剝奪受處分人如前述之利益
      ，難稱適法，原處分機關不察，而認受處分人未依期限到
      案，且據此對受處分人逕行裁處最高罰鍰，已侵害受處分
      人上開程序利益，原處分難謂適法。從而，本件聲明異議
      雖無理由，然原處分既已有上開違法之處，原處分仍應予
      撤銷，由原處分機關依相關程式處理，以資適法。
五、據上論斷，應依道路交通管理處罰條例第87條第2項、道路
    交通案件處理辦法第20條前段，裁定如主文。
中    華    民    國    99    年    1     月    26    日
                  交通法庭    法  官  吳幸芬
上正本證明與原本無異。
如不服本裁定，應於送達後5日內，向本院提出抗告狀。
中    華    民    國    99    年    1     月    26    日
                              書記官  黃毅皓

司法院資訊處製作；財團法人民間司法改革基金會備份。
